【裁判字號】    98,交聲,693
【裁判日期】    980731
【裁判案由】    聲明異議
【裁判全文】
臺灣臺南地方法院交通事件裁定         98年度交聲字第693號
原處分機關  交通部公路總局嘉義區監理所麻豆監理站
異議人即受
處分人      甲○○
上列受處分人因違反道路交通管理處罰條例案件，對於交通部公
路總局嘉義區監理所麻豆監理站，民國98年6月1日所為之裁決處
分（處分案號：麻監裁罰字第裁75-M00000000號），聲明異議，
本院裁定如下：
      主  文
異議駁回。
      理  由
一、原處分意旨略以：異議人即受處分人甲○○（下稱異議人）
    於民國96年8月1日凌晨3時34分許，酒後駕駛車牌號碼YD-31
    83號自用小客車，行經臺南縣善化鎮○○里○○路349號前
    時，因肇事經臺南縣警察局善化分局交通事故處理小組警員
    （下稱舉發機關），以呼氣型酒測器測得其酒精濃度為每公
    升0.68毫克（mg/l），超過標準遂予以製單舉發，嗣原處分
    機關即交通部公路總局嘉義區監理所麻豆監理站，以異議人
    之違規事實明確，乃依道路交通管理處罰條例（下稱處罰條
    例）第35條第1項第1款之規定，裁處異議人罰鍰新台幣（下
    同）49500元 (吊扣駕駛執照部分另案處理)等語。
二、本件聲明異議意旨略以：異議人對其違規事實並不否認，惟
    認為其已經檢察官為緩起訴處分，本於一事不二罰原則，請
    求撤銷原處分，為此聲明異議等語。
三、按汽車駕駛人飲用酒類或其他類似物後其吐氣所含酒精濃度
    超過每公升0.25毫克或血液中酒精濃度超過百分之0.05以上
    者，不得駕車，道路交通安全規則第114條第2款定有明文。
    又汽車駕駛人，駕駛汽車經測試檢定有酒精濃度超過規定標
    準者，處15000元以上60000元以下罰鍰，處罰條例第35條第
    1項第1款亦有明定。
四、本院審酌：
  (一)異議人於96年8月1日凌晨3時34分許，酒後駕駛車牌號碼YD-
    31 83號自用小客車，行經臺南縣善化鎮○○里○○路349號
    前時，因肇事經舉發機關，以呼氣型酒測器測得其酒精濃度
    為每公升0.68毫克（mg/l），超過標準而予製單舉發，嗣原
    處分機關於96年11月20日，以麻監裁罰字第裁75-Ｚ00000000
    0號案，依處罰條例第35條第1項第1款之規定，裁處異議人
    罰鍰49500元，後經本院以96年度交聲字第1062號案，以緩
    起訴期間尚未屆滿為由將原處分撤銷。原處分機關復於緩起
    訴期間屆滿後，再依處罰條例第35條第1項第1款之規定，裁
    處異議人罰鍰49500元之事實，有：
    本院96年度交聲字第1062號裁定。
    本件裁決書。
    本件違規舉發通知單。
    原處分機關97年5月5日嘉監麻字第0970107540號函。
    等件為證，且為異議人所不否認，此部分事實當可認定。
  (二)異議人因本次酒後駕車行為所涉之公共危險刑事案件，業經
    臺灣臺南地方法院檢察署檢察官查明異議人確有酒後駕車之
    公共危險行為後，乃命異議人向財團法人勵馨福利基金會支
    付6萬元，而為緩起訴處分，緩起訴期間為1年 (96年10月29
    日起至97年10月28日止)，且該案經依職權送請再議後，復
    為臺灣高等法院臺南分院檢察署於96年10月29日，以96年度
    上職議字第3350號處分書，為駁回再議之處分確定乙節，有
    本院依職權調取之：
    臺灣臺南地方法院檢察署，96年度偵字第11953號卷。
    臺灣臺南地方法院檢察署，96年度偵字第11953號緩起訴
      處分書。
    臺灣高等法院臺南分院檢察署，96年度上職議字第3350號
      處分書。
    等在卷可參。
  (三)檢察官緩起訴，對於裁決之效果：
    (1)所謂「一事不二罰」之原則，係指在同一制裁目的下，人
      民之一行為僅處以一制裁為原則，除處罰之性質與種類不
      同，必須採用不同之處罰方法或手段，以達行政目的所必
      要者外，不得重複處罰，若有併罰而再次行使，因將破壞
      法秩序之安定及違背人民之善意信賴，且逾越必要程度，
      並超過行為人就該行為所應受之處罰，而違反比例原則。
      因之，行政罰法第26條：「一行為同時觸犯刑事法律及違
      反行政法上義務規定者，依刑事法律處罰之。但其行為應
      處以其他種類行政罰或得沒入之物而未經法院宣告沒收者
      ，亦得裁處之。」；「前項行為如經不起訴處分或為無罪
      、免訴、不受理、不付審理之裁判確定者，得依違反行政
      法上義務規定裁處之。」等規定，係行政罰法有鑑於行政
      罰與刑罰同屬對於不法行為之制裁，且因刑罰之制裁功能
      強於行政罰，刑罰之處罰程序並較行政程序罰嚴謹等立論
      ，揭示行政罰與刑罰間亦適用一行為不二罰原則，僅於刑
      罰不能達到相同或可代替之功能者為限，始得再加以行政
      處罰。
    (2)其次，按刑事訴訟法為配合由職權主義調整為改良式當事
      人進行主義，採行起訴猶豫制度，於該法第253條之1及第
      253條之2，允許由檢察官對於死刑、無期徒刑或最輕本刑
      3年以上有期徒刑以外之罪之案件，得參酌刑法第57條所
      列事項及公共利益之維護，認為適當者，予以緩起訴處分
      ，期間為1年以上3年以下，以觀察犯罪行為人有無施以刑
      法所定刑事處罰之必要，此乃介於起訴及微罪職權不起訴
      間之緩衝制度設計。但所謂緩起訴，乃檢察官起訴裁量運
      作模式之一環，與「緩刑」或「暫緩刑之宣告」等脫離刑
      事司法程序的機制，均屬司法外或轉向處遇。基本上，檢
      察官應先徵求被告同意，始得為緩起訴處分，並指示被告
      於一定期間內向被害人為損害賠償或其他應遵守事項、向
      社區或特定團體提供義務勞務或履行處遇措施等一定之負
      擔，此乃基於個別預防、鼓勵被告自新及復歸社會之目的
      ，使被告得「暫緩起訴」，免於受到前科之烙印。且在法
      理上，緩起訴亦應屬「附條件之不起訴處分」，即經過一
      定期間條件成就後，就發生與不起訴確定同一之效力，亦
      即緩起訴期間屆滿，緩起訴未經撤銷者，與不起訴處分確
      定具有同一效力，臺灣高等法院94年度上訴字第1935號判
      決亦同此見解。
    (3)又依刑訴法第253條之2第1項各款規定之指示負擔或義務
      ，是否具有刑罰或保安處分之性質？則因向被害人支付財
      產或向公庫繳納一定之金額，係屬民事或公法上填補損害
      或歸還不當得利之性質，並非刑事制裁；而向社區或特定
      團體提供義務勞務或履行處遇措施，係在開放性、不涉及
      人身自由的前提下，由被告出於自願而為之，均非屬刑事
      制裁或保安處分之範疇。至於戒癮治療、精神治療、心理
      輔導或其他適當之處遇措施、保護被害人安全或預防再犯
      所為之必要命令等，亦係經被告自願接受完成治療或遵守
      指示之事項，經核亦不違反憲法第8條第1項法院審問處罰
      原則（參照陳運財所著「緩起訴制度之研究」；詳見「台
      灣本土法學」第35期，第83頁，「從新刑事訴訟法談緩起
      訴制度」研討會—刑事程序法第十二次研討會，學林出版
      社，2002年6月），顯見緩起訴處分強調對於輕微犯罪，
      從正式的刑事處遇措施中轉出，給予被告得以支付財產或
      提供義務勞務方式換取除罪化、去機構化之對待，避免處
      罰程序所帶來的標籤化作用，阻礙犯罪人未來在社會正常
      生活的可能性，故緩起訴所附條件負擔，經核應非屬於不
      利被告之刑事處罰。何況非由法院依法定程序，不得審問
      處罰，憲法第8條第1項亦定有明文，而緩起訴所附之條件
      負擔，既均非屬經過法院依法裁判之處罰，則縱然該條件
      負擔之結果，確已造成被告財產權之受剝奪，亦不能因此
      即認為被告已依刑事法律而受到處罰。此外，被告本係透
      過完成緩起訴所附之條件負擔，而獲得從正式的刑事處遇
      措施中轉出，換取除罪化、去機構化之對待，並避免處罰
      程序所帶來的標籤化作用等利益，則假若被告尚得執因緩
      起訴所須為之金錢支付，而再次免除同一行為所應受之行
      政罰鍰，則其無異受有雙重之利益，此不僅非緩起訴制度
      之立法原意所在，且亦有失不法行為應受處罰之公平性。
      從而，縱然被告之同一行為業經檢察官為緩起訴處分，而
      其亦已依照檢察官之命令向公庫或指定之公益團體、地方
      自治團體支付一定之金錢，則該項金錢之支付，仍難認為
      係依刑事法律所受之處罰，其性質經核尚難與刑事罰金等
      同視之。
    (4)再查：
    按檢察官為緩起訴處分者，得命被告於一定期間內遵守或
      履行左列各款事項：
      一、向被害人道歉。
      二、立悔過書。
      三、向被害人支付相當數額之財產或非財產上之損害賠償
          。
      四、向公庫或指定之公益團體、地方自治團體支付一定之
          金額。
      五、向指定之公益團體、地方自治團體或社區提供四十小
          時以上二百四十小時以下之義務勞務。
      六、完成戒癮治療、精神治療、心理輔導或其他適當之處
          遇措施。
      七、保護被害人安全之必要命令。
      八、預防再犯所為之必要命令。
      檢察官命被告遵守或履行前項第三款至第六款之事項，應
      得被告之同意；第三款、第四款並得為民事強制執行名義
      。
      第一項情形，應附記於緩起訴處分書內。
      第一項之期間，不得逾緩起訴期間。
      刑事訴訟法第253-2條，定有明文。而本條第1項第4款之
      給付雖有實務見解認為相當於緩起訴處分之處分金，而認
      為其性質與罰金相當。然觀諸本條之內容，應屬於檢察官
      對於坦承犯罪之輕罪被告，於緩起訴處分之刑事案件處理
      程序中，依程序法而非實體法所課予被告之條件或負擔，
      此種依程序法所為之條件或負擔，實難視為實體法上之「
      刑罰」，故本條第1項第4款之給付，亦難認係屬「罰金」
      。
    雖另有實務見解認為支付處分金將產生「未經裁判即生終
      局處理案件之實質效果，而認為係一種刑事處罰」，然檢
      察官為緩起訴得命被告所為之負擔，不只支付處分金一種
      ，如採上揭見解，則刑事訴訟法第253-2條所規定其餘之
      負擔，如向被害人道歉，立悔過書，向指定之公益
      團體、地方自治團體或社區提供40小時以上240小時以下
      之義務勞務，完成戒癮治療、精神治療、心理輔導或其
      他適當之處遇措施等，亦將產生未經裁判即生終局處理案
      件之實質效果，如亦屬於「刑事處罰」則檢察官於緩起訴
      處分時所課如向被害人道歉等之負擔，亦將使行政機關產
      生不得再處以行政罰之結果，似有不宜。
    雖又有實務見解認為支付處分金將造成被告財產減少之影
      響，與罰金無異等語，然查刑事訴訟法第253-2條第3款緩
      起訴之負擔為「向被害人支付相當數額之財產或非財產上
      之損害賠償。」亦將造成如上述處分金般「被告財產減少
      」之影響，如認為係一種刑事處罰時，非但使異議人於繳
      納賠償被害人損害之處分金後，於刑事上免除追訴，民事
      上免除賠償被害人責任，於行政上亦免除行政裁罰，似亦
      有未當。
    行政罰法第26條第1項所稱之「依刑事法律處罰」等語，
      該「刑事法律」，參酌94年2月5日制定之行政罰法總說明
      第13項：「基於一行為不二罰之原則，一行為同時觸犯刑
      事法律及違反行政法上義務規定而應受罰鍰之處罰者，因
      『刑罰』之懲罰作用較強，依刑事法律處罰，已足資警惕
      ，爰不再為行政罰鍰之處罰；至於應處以其他種類行政罰
      或得沒入之物而未經法院宣告沒收者，因該等處罰兼具維
      護公共秩序作用，為達行政目的仍得裁處之。又如其行為
      經檢察官為不起訴處分或法院為無罪、免訴、不受理、不
      付審理 (少年事件)之裁判確定者，因無一事二罰疑慮，
      自得再依違反行政法上義務之規定處罰，爰予明定。(第
      26條)」等語，應可推知所謂之「刑事法律」應係指「刑
      罰」而不包含「訟訴法中所課之『條件』或『負擔』」。
      另參酌94年8月8日公布之行政機關因應行政罰法施行應注
      意之法制事項第9項亦規定：「一行為同時觸犯刑事法律
      及違反行政法上義務規定者，依刑事法律處罰之；惟各機
      關如認為『刑罰』過重、失衡或有其他不合時宜情事時，
      應適時檢討有無將此刑罰除罪化，僅處以行政罰之可能性
      。」亦指行政罰法第26條第1項所稱之「刑事法律」即指
      「刑罰」。而刑事訴訟法第253-2條第1項第4款所稱給付
      之金額，應非實體法所稱之刑罰。
    綜上，本院認為行政罰法第26條第1項所稱之刑事法律，應
    指刑罰而言，而依刑事訴訟法第253-2條第1項之條件或負擔
    ，亦非屬刑罰之一種。
    (5)據此並參照前開說明，本件受處分人即異議人前述酒醉駕
      車之公共危險刑事案件，雖經檢察官為緩起訴處分確定，
      且縱然已依緩起訴之內容向指定之機關或團體支付檢察官
      所指定之金額，然因異議人該項金錢之支付，經核尚難認
      屬係受刑事法律處罰所應為之金錢給付義務，故原處分機
      關仍得以其同時違反行政法上義務，依照處罰條例之相關
      規定裁處異議人行政罰鍰。
  (四)而本件緩起訴已於97年10月28日確定，未經撤銷，此有本院
    依職權調閱之上揭卷宗可證，依此原處分機關於緩起訴處分
    期間屆滿後，裁處異議人罰鍰，經核非屬不法。
五、綜上所述，異議人於前述時、地，飲酒後吐氣酒精濃度超過
    標準值，仍駕車在道路上行駛之違規行為可以認定，且裁決
    時異議人就同一行為所受之刑事緩起訴處分期間已經屆滿，
    故原處分機關引用上開處罰條例第35條第1項第1款之規定，
    裁處異議人罰鍰49500元，經核應屬適當，異議人之異議為
    無理由，自應予以駁回。
六、據上論斷，應依道路交通案件處理辦法第19條，裁定如主文
    。
中    華    民    國    98    年    7    月    31    日
                        交通法庭法  官  蔡直青
以上正本證明與原本無異。
如不服本裁定，應於收受送達後5日內向本院提出抗告狀。（應
附繕本）
                                書記官  王政煌
中    華    民    國    98    年    7     月    31    日


司法院資訊處製作；財團法人民間司法改革基金會備份。
